臺灣臺中地方法院民事判決
109年度訴字第2718號
原      告  林雅慧  
訴訟代理人  李佩珊律師
被      告  吳定宏  
            林孟蕾  
            王秀怜  
上列當事人間請求拆屋還地等事件，本院於民國110年12月22日
言詞辯論終結，判決如下：
    主    文
被告吳定宏應將坐落臺中市○區○○○○段○○○○○○○○地號土地上，所
占用如臺中市中山地政事務所民國一百零九年十月二十三日山土
測字第一二○四○○號土地複丈成果圖所示符號106部分土地（面積
九平方公尺）之地上物拆除騰空後，將該部分土地返還予原告及
其他全體共有人。
被告林孟蕾應將坐落臺中市○區○○○○段○○○○○○○○地號土地上，所
占用如臺中市中山地政事務所民國一百零九年十月二十三日山土
測字第一二○四○○號土地複丈成果圖所示符號108土地（面積十二
平方公尺）之地上物拆除騰空後，將該部分土地返還予原告及其
他全體共有人。
被告王秀怜應將坐落臺中市○區○○○○段○○○○○○○○地號土地上，所
占用如臺中市中山地政事務所民國一百零九年十月二十三日山土
測字第一二○四○○號土地複丈成果圖所示符號112土地（面積二十
一平方公尺）之地上物拆除騰空後，將該部分土地返還予原告及
其他全體共有人。
訴訟費用由被告負擔。 
    事實及理由
壹、程序部分：
    本件被告均未於最後言詞辯論期日到場，核無民事訴訟法第
    386條所列各款情形，爰依原告之聲請，由其一造辯論而為
    判決。
貳、實體部分：
一、原告主張：緣兩造同住於坐落在臺中市○區○○○○段○0000000
    地號土地上（下稱系爭土地）之大通世家大樓之集合式住宅
    內，系爭土地為兩造及其他共有人共有。詎被告吳定宏、林
    孟蕾、王秀怜未經全體區分所有權人同意，分別無權占用如
    臺中市中山地政事務所民國109年10月23日山土測字第12040
    0號土地複丈成果圖（下稱附圖）所示符號106、108、112號
    土地，並在其上搭建增建物，前經大通世家大樓管理委員會
    發函予被告3人，催請自行拆除所占用系爭土地之範圍，然
    被告3人均置之不理，且被告3人各自無權占用如附圖所示符
    號106、108、112號土地，已涉及全體住戶消防及逃生安全
    ，其上搭建之增建物亦為列管之違建，是原告本於區分所有
    權人之地位，爰依民法第767條第1項前段、中段及第821條
    規定，提起本訴等語，並聲明如主文所示。
二、被告抗辯：
（一）被告吳定宏則以：伊係於103年1月購買門牌號碼臺中市○
      區○○○路000號房屋（下稱106號房屋），購買時如附圖所
      示符號106土地上之增建物即已存在，而前屋主曾告知該
      增建物屬違建，伊聽聞該增建物係為阻擋大樓後方吹風口
      之噪音，有經管理委員會之同意而搭建，且大通世家大樓
      係於86年間蓋好，該增建物存在應已逾15年，原告請求權
      應已罹於時效而消滅，又該增建物與其他住戶中間隔了一
      道牆，縱將該增建物拆除，那道牆仍然存在，其他住戶仍
      無法逃生，是該增建物並無妨礙逃生之虞等語為辯。並聲
      明：駁回原告之訴。
（二）被告林孟蕾則以：伊於103年3月承租臺中市○區○○○路000
      號1樓（下稱108號房屋）為店面，當時如附圖所示符號10
      8號土地上之鐵皮建物即已存在，且訴外人即管理公司之
      梁總經理，多次須自108號房屋大門進入，才能查看位於1
      08號房屋後方之大樓抽風口，其從未提及該鐵皮建物係違
      建，可見管理委員會知情並同意屋主使用承租收益。嗣10
      2年租約到期後，伊於103年6月購買108號房屋，該鐵皮建
      物已存在數十多年，足證住戶約定同意和平使用，且伊未
      曾接獲主管機關要求拆除，並已繳交房屋稅，伊內心係以
      行使地上權之意思，和平、公然使用該鐵皮建物，而善意
      無過失繼續占有如附圖所示符號108號土地，已符合取得
      時效制度之基本要求。又原告之配偶即訴外人張木榮，於
      109年6月以管理委員會名義向伊提告後復於開庭前撤告，
      已造成伊心生煩惱恐懼，而該鐵皮建物並非伊所興建，且
      外圍係大樓圍牆圍著，無其他出入口，並未危害住戶消防
      及逃生安全，若有危害其他住戶之生命財產之情況，原告
      早期即應阻止興建人，並應由興建人負責拆除。另如附圖
      所示符號108土地狹長曲折、長年積水，拆除後原告不僅
      不能充分利用而獲得任何利益，反而影響伊之店面正常經
      營，致生活開銷及房貸頓失所依，是原告之訴顯屬權利濫
      用等語為辯。並聲明：駁回原告之訴。如受不利判決，願
      供擔保請准宣告免為假執行。
（三）被告王秀怜則以：原告並非大通世家大樓管理委員會主任
      委員，則原告當事人不適格。而伊係於92年底、93年初左
      右購買門牌號碼臺中市○區○○○路000號房屋（下稱112號房
      屋），購買後即興建房屋後方之鐵皮屋，興建時及多年以
      來並無其他住戶及主任委員阻止，嗣遭人檢舉違建，始經
      臺中都發局移送拆除大隊，然該鐵皮屋未危害社區住戶之
      使用，亦無妨礙大樓之通行等語為辯。並聲明：駁回原告
      之訴。
三、得心證之理由：
（一）按所有人對於妨害其所有權者，得請求除去之。又各共有
      人對於第三人，得就共有物之全部，為本於所有權之請求
      ；但回復共有物之請求，僅得為共有人全體之利益為之，
      民法第767 條第1 項中段、第821 條分別定有明文。次按
      未經共有人協議分管之共有物，共有人對共有物之特定部
      分占用收益，須徵得他共有人全體之同意；如未經他共有
      人同意而就共有物之全部或一部任意占用收益，他共有人
      得本於所有權請求除去其妨害或請求向全體共有人返還占
      用部分（最高法院91年度台上字第1902號裁判要旨參照）
      。經查，原告主張系爭土地如附圖符號106、108、112號
      所示部分為被告等所有鐵皮屋頂、牆面等地上物占有使用
      ，係屬兩造及其他系爭社區區分所有權人所共有，為被告
      所不爭執，並有系爭土地登記第一類謄本、建物謄本附卷
      可稽（見本院卷第51-53頁、第29-33頁），堪信為真實。
      原告身為系爭土地之共有人之一，就系爭土地有排除侵害
      之權利，而單獨提起本件拆屋還地之訴，揆諸上開意旨及
      說明，其當事人適格並無欠缺，先予敘明。
（二）系爭土地如附圖符號106、108、112號所示部分為鐵皮增
      建物等地上物占有使用中，而系爭鐵皮增建物等地上物分
      別與被告所有之建物連接無法單獨使用，被告吳定宏、林
      孟蕾於買受106號房屋、108號房屋時，已併同取得系爭鐵
      皮增建物之事實上處分權，被告王秀怜增建時，亦取得所
      有權，且被告之占有並未得全體共有人同意之事實，為兩
      造所不爭執，並經本院至現場勘驗，且囑託地政機關測量
      ，有附圖、現場照片（見本院卷第269頁、第223-232頁、
      第259-265頁）附卷可稽。是此部分事實堪先認定。
（三）按已登記不動產所有人之回復請求權及除去妨害請求權，
      無民法第125條消滅時效規定之適用，業據司法院大法官
      以釋字第107號、第164號解釋在案，系爭土地既為已登記
      之土地，有上開土地登記謄本在卷足憑，故此，原告固於
      被告占用多年後，至今始請求被告除去地上物並返還系爭
      土地，但因既無請求權時效消滅之情形，則被告吳定宏以
      時效為抗辯，尚無足採。
（四）按稱普通地上權者，謂以在他人土地之上下有建築物或其
      他工作物為目的而使用其土地之權。以行使地上權之意思
      ，20年間和平繼續占有他人為登記之不動產者，得請求登
      記為地上權人。民法第832 、772 、769 條分別定有明文
      。因時效而取得地上權登記請求權者，不過有此請求權而
      已，在未依法登記為地上權人以前，仍不得據以對抗土地
      所有人而認其並非無權占有（同院69年度第5次民事庭會
      議決議參照）。占有人之占有，縱已具備時效取得地上權
      之要件，倘係在土地所有權人或管理權人依民法第767 條
      規定提起訴訟後，始向管轄地政機關聲請登記者，受訴法
      院毋庸就占有人是否具備時效取得地上權登記之要件，為
      實體上裁判；占有他人之土地建築房屋，有以無權占有之
      意思為之者，有以所有之意思為之者，非必皆以行使地上
      權之意思而為占有，故主張因時效取得地上權者，須就其
      主觀上有行使地上權之意思負舉證責任（同院97年度台上
      字第177 號判決參照）。被告林孟蕾雖抗辯其占有系爭土
      地已符合取得時效制度之基本要求云云，然被告林孟蕾於
      原告起訴前從未就其占用系爭土地之鐵皮建物之事實向該
      管地政機關請求為地上權登記，遑論已完成登記，我國物
      權既採登記主義，被告林孟蕾非經登記自無地上權可言，
      本院自毋庸就被告林孟蕾占有系爭土地是否具備時效取得
      地上權登記之要件作實體上認定，被告林孟蕾亦不得據以
      對抗原告。
（五）按權利之行使，不得違反公共利益，或以損害他人為主要
      目的。行使權利，履行義務，應依誠實及信用方法，民法
      第148 條雖定有明文。惟民法第148 條係規定行使權利，
      不得以損害他人為主要目的，若當事人行使權利，雖足使
      他人喪失利益，而茍非以損害他人為主要目的，即不在該
      條所定範圍之內（最高法院45年台上字第105 號判決參照
      ）。又查權利之行使，是否以損害他人為主要目的，應就
      權利人因權利行使所能取得之利益，與他人及國家社會因
      其權利行使所受之損失，比較衡量以定之。倘其權利之行
      使，自己所得利益極少而他人及國家社會所受之損失甚大
      者，非不得視為以損害他人為主要目的，此乃權利社會化
      之基本內涵所必然之解釋（最高法院71年台上字第737 號
      判決參照）。故權利濫用者，須兼備主觀上專以損害他人
      為主要目的及客觀上因權利行使取得利益與他人所受損害
      不相當，缺一不可。是以行使權利者，主觀上若非專以損
      害他人為主要目的時，縱因權利之行使致影響相對人之利
      益時，亦難認係權利濫用。被告林孟蕾雖抗辯原告訴請拆
      屋還地，有權利濫用之情事云云。然查，被告林孟蕾所有
      地上物占用如附圖所示符號108部分係屬無權占有系爭土
      地，業經本院認定如前，又該部分土地原為大通世家大樓
      之防火巷，堪認被告以前揭增建物占用系爭土地顯然妨礙
      原告及其他全體共有人對系爭土地之使用權能，及消防安
      全。又原告提起本訴請求被告拆屋還地之請求權基礎為所
      有物返還請求權，屬物上請求權之範疇，又原告行使該物
      上請求權，係本於所有權人之排他效力而為之，故被告返
      還其所占有之系爭土地後，原告得與系爭土地之其餘共有
      人依其就系爭土地所有人之意思使用系爭土地，並查系爭
      土地，依土地謄本所載，土地公告現值均為每平方公尺新
      臺幣（下同）46,212元，系爭土地為被告林孟蕾占用之面
      積共12平方公尺，價值達554,544元，被告林孟蕾獲利非
      微，被告林孟蕾亦未提出其他足以佐證原告之請求係違反
      公共利益，或以損害他人為主要目的之證據，難謂原告主
      觀上係以損害他人為主要目的，而構成權利濫用。且被告
      林孟蕾占用系爭土地上之建物，係屬違建，原告為保護其
      利益，本於所有權請求被告拆屋還地，自難認為有權利濫
      用之情事。
（六）被告雖辯稱願以承租方式繼續使用符號106、108、112部
      分土地，惟並未提出已承租之證明，是被告以增建地上物
      占用系爭土地，當屬無權占用，原告自得請求被告將該等
      地上物拆除騰空，並將土地返還予全體共有人。
四、從而，原告請求被告吳定宏、林孟蕾、王秀怜應將坐落於系
    爭土地上，如附圖所示符號106、108、112地上物拆除騰空
    ，將該部分土地返還予原告及全體共有人，為有理由，應予
    准許。
五、本件原告未陳明願供擔保請准宣告行，被告林孟蕾陳明願供
    擔保請准宣告免為假執行，容有誤會，附此敘明。
六、本案事證已臻明確，兩造其餘主張陳述及所提之證據，經審
    酌後核與判決結果無影響，均毋庸再予審酌，附此敘明。
七、訴訟費用負擔之依據：民事訴訟法第78條。　　
中　　華　　民　　國　　111 　年　　1 　　月　　12　　日
                  民事第一庭    法  官  蔡孟君
正本係照原本作成。
如對本判決上訴，須於判決送達後20日內向本院提出上訴狀。如
委任律師提起上訴者，應一併繳納上訴審裁判費。
中　　華　　民　　國　　111 　年　　1 　　月　　12　　日
                                書記官  鄭雅雲